【裁判字號】    96,訴,750
【裁判日期】    970421
【裁判案由】    確認抵押債權不存在等
【裁判全文】
臺灣士林地方法院民事判決               96年度訴字第750號
原      告  己○○○○○○
輔  佐  人  丁○○
被      告  乙○○
訴訟代理人  戊○○
被      告  甲○
            丙○○
上列當事人間確認抵押債權不存在等事件，本院於民國97年4月7
日言詞辯論終結，判決如下：
    主      文
原告之訴駁回。
訴訟費用新臺幣貳萬伍仟柒佰伍拾元由原告負擔。
    事實及理由
甲、程序方面：
    本件被告甲○經合法通知，未於言詞辯論期日到場，核無民
    事訴訟法第386 條各款所列情形，爰依原告聲請，由其一造
    辯論而為判決。
乙、實體方面：
一、原告起訴主張：被告乙○○以本院91年度拍字第951 號拍賣
    抵押物裁定為執行名義，對訴外人何德旺（已於民國93年4
    月28日死亡）所有坐落臺北市○○區○○段一小段239 地號
    土地（下稱「系爭土地」）聲請強制執行，經本院以91年度
    執字第10479 號強制執行事件（下稱「系爭強制執行事件」
    ）執行在案，並提出包含發票人均為被告甲○、發票日均為
    81年5 月8 日、到期日均為81年8 月17日、票面金額均為新
    臺幣（下同）500 萬元、票號分別為CH028415號（下稱「系
    爭415 號本票」）、CH028416號（下稱「系爭416 號本票」
    ）之本票（下合稱「系爭本票」）在內之票據5 紙為債權證
    明。惟系爭本票係被告丙○○未得被告甲○授權所簽發，況
    被告甲○亦未取得相當票面金額之對價即1 千萬元，且甲○
    亦曾自陳系爭本票並非其所簽發，足證被告乙○○與甲○間
    實無債權債務關係，故應認被告乙○○對何德旺就系爭土地
    所設定最高限額600 萬元之第2 順位抵押權（下稱「系爭A
    抵押權」），暨被告乙○○之父陳清志對被告甲○就臺北市
    北投區○○段○○段249 、279 、282 、315 、337 、341
    、346 、348 地號土地所設定最高限額600 萬元之第2 順位
    抵押權（下稱「系爭B 抵押權」）所擔保之債權均不存在。
    爰訴請確認系爭A 、B 抵押權所各自擔保之系爭415 、416
    號本票債權不存在，並將系爭強制執行事件所製作之分配表
    內系爭415 號本票債權剔除（確認系爭415 號本票債權不存
    在及剔除該債權部分，另以裁定駁回），如被告乙○○業依
    上開分配表受分配，則因被告乙○○、丙○○共同侵害伊之
    權利，爰依侵權行為之法律關係，訴請渠等連帶賠償伊250
    萬元。又伊前雖曾就系爭強制執行事件以本院92年度訴字第
    1280號、臺灣高等法院94年度重上字第140 號判決及最高法
    院95年度臺上字第429 號裁定（下合稱「前訴」）提起分配
    表異議之訴，惟就系爭本票真偽與否，前訴漏未調查及說明
    ，是本件訴訟應不受前訴既判力效力所及等語。並聲明：(一)
    確認系爭B 抵押權所擔保之系爭416 號本票債權不存在。(二)
    被告乙○○、丙○○應連帶賠償原告250 萬元及自起訴狀繕
    本最後送達被告翌日起至清償日止按週年利率5%計算之利息
    。
二、被告乙○○則以：系爭415 號本票部分，業經前訴判決認定
    有效，是原告訴請確認系爭415 號本票債權不存在及剔除該
    債權，係重複起訴。又系爭416 號本票部分，與系爭415 號
    本票之狀況類似，請逕依前訴判決理由認定。且系爭本票既
    均係真正，原告即不得主張將系爭強制執行事件所製作之分
    配表內被告之債權剔除，亦不得請求被告賠償等語，資為抗
    辯。並聲明：原告之訴駁回。
三、被告丙○○則以：伊所經手之票據均係由當事人親自簽名、
    蓋章，伊僅有時會代為書寫日期及金額等語，資為抗辯。並
    聲明：原告之訴駁回。
四、被告甲○經合法通知，未於言詞辯論期日到場，亦未提出準
    備書狀作聲明或陳述。
五、得心證之理由：
    原告主張被告乙○○與甲○間就系爭416 號本票之本票債權
    不存在，被告乙○○自不得於系爭強制執行事件受償，如已
    受償，則應與被告丙○○連帶賠償伊所受之損害等語，惟為
    被告所否認，並以前揭情詞置辯。是本件爭點即為：被告乙
    ○○與甲○間就系爭416 號本票之本票債權是否存在？茲分
    述如下：
  (一)按法院於確定判決理由中，對訴訟標的以外當事人所主張或
    抗辯之重要爭點，本於兩造辯論之結果所為之判斷結果，除
    有顯然違背法令，或當事人提出新訴訟資料足以推翻原判斷
    之情形外，於同一當事人間，就與該重要爭點有關之他訴訟
    ，不得再為相反之主張，法院亦不得作相異之判斷，此源於
    訴訟上之誠信原則及當事人公平之訴訟法理，避免紛爭反覆
    發生，以達「一次解決紛爭」所生之一種判決效力（拘束力
    ），即所謂「爭點效」，當為程序法所容許（最高法院96年
    度臺上字第2569號判決參照）。
  (二)系爭416 號本票是否真正，以及該本票債權是否存在，雖非
    前訴之訴訟標的，惟係前訴用以佐證系爭415 號本票是否為
    真正之論據，而經前訴認定系爭416 號本票上簽名係被告甲
    ○授權被告丙○○所為，且印文係被告甲○親自為之並為真
    正，故已於前訴臺灣高等法院94年度重上字第140 號確定判
    決第6 、7 頁之理由中予以判斷，就系爭416 號本票係屬真
    正之論斷，倘無顯然違背法令或提出新訴訟資料足以推翻原
    判斷之情形，揆諸前揭最高法院判決意旨，則應受前訴確定
    判決理由「爭點效」之拘束，原告不得再為相反之主張，本
    院亦不得作相異之判斷。
  (三)經查，前訴係以：「乙○○之父陳清志曾持系爭416 號本票
    聲請強制執行，而遭羅彩樺以陳清志涉嫌偽造有價證券而向
    臺灣臺北地方法院檢察署提出告訴，嗣經不起訴處分確定，
    而在該件偵查程序中，甲○曾到庭證稱：系爭416 號本票上
    的金額乃授權黃姓代書填寫，簽名及用印均為伊所親為等語
    （分見臺灣臺北地方法院檢察署89年度偵字第12883 號卷宗
    第69、79頁），甲○既已陳明系爭416 號本票上印文，確為
    其所親為，已堪認該印文為真正。是系爭416 號本票應認確
    屬甲○所簽發無誤。羅彩樺雖仍主張其上簽名並非甲○所為
    ，應屬虛偽云云，然按『在票據上簽名者依票上所載文義負
    責』、『票據上之簽名，得以蓋章代之』、『票據之偽造或
    票據上簽名之偽造，不影響於真正簽名之效力』，票據法第
    5 條第1 項、第6 條、第15條分別定有明文。系爭416 號本
    票上所蓋用印文既屬甲○所有，即應認為係甲○所簽發無誤
    ，縱其上簽名部分非甲○所親為或遭偽造，亦無礙於上開認
    定，是羅彩樺此部分主張，自不足採」等節，據以認定系爭
    416 號本票確為被告甲○所簽發。經核並無顯然違背法令之
    情形。至於原告主張：伊於前訴93年7 月29日言詞辯論時所
    陳述：「（法官：『對91年度執字第10479 號強制執行事件
    中被告提出之其他三張票據，在前次陳明文件中是否自認為
    真正？』是」之回答，並非係就系爭415 、416 號本票之真
    正為自認云云。而自原告於前訴所陳述之筆錄文義觀之，前
    訴法官詢問之真意應係指被告乙○○於91年度執字第10479
    號強制執行事件中所提出之票據，除系爭415 、416 號本票
    以外之其他3 張本票，原告是否已自認為真正，前訴法官並
    非詢問系爭415 、416 號本票是否為真正。況前訴係依上述
    理由據以認定系爭415 、416 號本票為真正，而非原告所認
    前訴法院依前述言詞辯論筆錄之判斷有誤，是前訴所為之判
    決並未違反經驗法則及論理法則。此外，原告復未提出新訴
    訟資料足以推翻原判斷，揆諸前揭最高法院判決意旨，本院
    即應受前訴確定判決理由「爭點效」之拘束，而不得為相異
    之判斷，原告主張系爭416 號本票非被告甲○所簽發云云，
    不足採信。
  (四)按支票為無因證券，僅就支票作成前之債務關係，無庸證明
    其原因而已。至該支票本身是否真實，即是否為發票人所作
    成，即應由支票債權人負證明之責，此觀民事訴訟法第277
    條規定之法理至明。又票據行為，為不要因行為，執票人不
    負證明關於給付之原因之責任，如票據債務人主張執票人取
    得票據出於惡意或詐欺時，則應由該債務人負舉證之責（最
    高法院50年度臺上字第1659號、64年度臺上字第1540號判例
    參照）。原告另主張被告乙○○未能證明與被告甲○間有消
    費借貸關係，即乙○○就系爭416 號本票之債權不存在等情
    。惟揆之上揭說明，被告乙○○既為執票人，而本票為無因
    證券，執票人並不負證明取得票據之原因關係存在之舉證責
    任，原告如主張被告乙○○係因無相當對價而取得，或其票
    據權利有其他瑕疵存在，均應由原告負舉證責任，惟原告就
    此並未舉證以實其說，是其主張以被告乙○○未證明與被告
    甲○就系爭416 號本票不得享有票據權利，亦不足採。從而
    ，原告訴請確認系爭B 抵押權所擔保之系爭416 號本票債權
    不存在，為無理由，應予駁回。
  (五)系爭415 號本票確為被告甲○所簽發，且原告亦無法證明被
    告乙○○與被告甲○就系爭415 號本票債權不存在，且被告
    乙○○得於系爭強制執行事件以系爭415 號本票債權參與分
    配，而無須將系爭強制執行事件所製作之分配表內系爭415
    號本票債權剔除，均經前訴認定，並為既判力效力所及，則
    被告乙○○縱於系爭強制執行事件分配受償，被告乙○○及
    丙○○亦無對原告構成共同侵權行為之可能。從而，原告依
    侵權行為之法律關係，訴請被告乙○○、丙○○連帶賠償25
    0 萬元及其遲延利息，即屬無據，為無理由，應予駁回。
六、本件訴訟費用額確定為2 萬5,750 元（即原告預繳之第一審
    裁判費2 萬5,750 元），並應由原告負擔。
七、本件判決基礎已臻明確，兩造其餘之攻擊防禦方法及訴訟資
    料經本院斟酌後，核與判決不生影響，無一一論述之必要，
    併予敘明。
據上論結，原告之訴為無理由，依民事訴訟法第385條第1項前段
、第78條、第87條第1項，判決如主文。
中    華    民    國    97    年    4     月    21    日
                  民事第二庭  法  官  張國勳
以上正本證明與原本無異。
如對本判決上訴，應於判決送達後20日內向本院提出上訴狀。
中    華    民    國    97    年    4     月    22    日
                              書記官  周玉惠


司法院資訊處製作；財團法人民間司法改革基金會備份。
